ACORDAO-COMPLETO-2560649

ACÓRDÃO 3813/2023 ATA 14/2023 - PRIMEIRA CÂMARA

VISTOS, relatados e discutidos estes embargos de declaração opostos por Antônio Carlos Falcão em face do Acórdão 6979/2022-TCU-Primeira Câmara, por meio do qual esta Corte de Contas negou provimento a seu pedido de reexame interposto contra o Acórdão 18505/2021-TCU-Primeira Câmara, que considerou ilegal com negativa de registro o  seu ato de aposentadoria no cargo de Analista Judiciário do Tribunal Superior do Trabalho (TST) ,
ACORDAM os Ministros do Tribunal de Contas da União, reunidos em Sessão da 1ª Câmara, diante das razões expostas pelo Relator e com fundamento nos arts. 32, II, e 34 da Lei 8.443/1992, em:
9.1. conhecer dos presentes embargos de declaração para, no mérito, rejeitá-los;
9.2. comunicar a decisão ao embargante e o Tribunal Superior do Trabalho.

Embargos de declaração opostos por Antonio Carlos Falcão em face do Acórdão 6.979/2022-1ª Câmara, por meio do qual esta Corte de Contas negou provimento a seu pedido de reexame, nestes autos que cuidam de seu ato de aposentadoria no cargo de Analista Judiciário do Tribunal Superior do Trabalho (TST), julgado ilegal, com negativa de registro, por meio do Acórdão 18.505/2021-1ª Câmara.

Primeira Câmara

Tribunal Superior do Trabalho

3. Embargante: Antônio Carlos Falcão (XXX.985.491-XX)

13.1. Ministros presentes: Walton Alencar Rodrigues (Presidente), Benjamin Zymler, Jorge Oliveira (Relator) e Jhonatan de Jesus.
13.2. Ministro-Substituto presente: Weder de Oliveira.

JORGE OLIVEIRA

Ministro Jorge Oliveira

Trata-se de embargos de declaração opostos por Antônio Carlos Falcão em face do Acórdão 6979/2022-TCU-Primeira Câmara, por meio do qual esta Corte de Contas negou provimento a seu pedido de reexame. 
Os autos cuidam de seu ato de aposentadoria no cargo de Analista judiciário do Tribunal Superior do Trabalho (TST) , julgado ilegal, com negativa de registro, por meio do Acórdão 18505/2021-TCU-Primeira Câmara (relator: Ministro-Substituto Augusto Sherman Cavalcanti) , devido a inclusão nos proventos da vantagem "opção" oriunda do art. 193 da Lei 8.112/1990, benefício não aplicável aos servidores que implementaram o direito à aposentadoria após a publicação da Emenda Constitucional 20/1998.
Transcrevo, a seguir, seu apelo recursal, juntado à peça 32:
"I - DO CABIMENTO E DA TEMPESTIVIDADE DO PRESENTE RECURSO 
O art. 287, do RI/TCU, apresenta as hipóteses de cabimento e tempestividade do presente recurso, quais sejam: 
'Art. 287. Cabem embargos de declaração quando houver obscuridade, omissão ou contradição em acórdão do Tribunal. 
§ 1º Os embargos de declaração poderão ser opostos por escrito pela parte ou pelo Ministério Público junto ao Tribunal, dentro do prazo de dez dias, contados na forma prevista no art. 183, com indicação do ponto obscuro, contraditório ou omisso.' (Grifo nosso) 
Assim, tendo em vista que o Acórdão 6979/2022-TCU-Primeira Câmara, ora embargado, foi publicado em 17/10/2022, mostram-se tempestivos e cabíveis os presentes embargos de declaração.
II - DA CONTRADIÇÃO NO ACÓRDÃO EMBARGADO 
O Acórdão 6979/2022-TCU-Primeira Câmara, ora embargado, conheceu o pedido de reexame interposto contra o Acórdão 18505/2021-TCU-Primeira Câmara, e, no mérito, negou-lhe provimento, sob fundamento evidentemente controverso, conforme será demonstrado a seguir. 
Inicialmente pontua-se que a ilegalidade aferida no Acórdão 18505/2021-TCU-Primeira Câmara decorreu da percepção da vantagem denominada "opção", oriunda do art. 193 da Lei 8.112/1990, tendo em vista que o servidor implementou os requisitos de aposentadoria após 16/12/1998, data de publicação da Emenda Constitucional 20, que limitou o valor dos proventos à remuneração do cargo efetivo no qual se deu a aposentadoria. Confira-se:
' (...) Considerando que as análises empreendidas na fase de instrução revelam a irregularidade caracterizada pela inclusão nos proventos da vantagem "opção" oriunda do art. 193 da Lei 8.112/1990, benefício não aplicável aos servidores que implementaram o direito à aposentadoria após a publicação da Emenda Constitucional 20/1998 (16/12/1998) ; 
Considerando que, no caso concreto, o direito à aposentadoria foi implementado após 16/12/1998; 
Considerando que a irregularidade em questão é objeto de jurisprudência pacificada nesta Corte de Contas, tendo por paradigma o Acórdão 1599/2019-TCU-Plenário (relator: Ministro Benjamin Zymler) , que firmou o seguinte entendimento: 
'9.4. firmar entendimento de que é vedado o pagamento das vantagens oriundas do art. 193 da Lei 8.112/1990, inclusive o pagamento parcial da remuneração do cargo em comissão ('opção') , aos servidores que implementaram os requisitos de aposentadoria após 16/12/1998, data de publicação da Emenda Constitucional 20, que limitou o valor dos proventos à remuneração do cargo efetivo no qual se deu a aposentadoria'; 
 (...) 
ACORDAM os Ministros o Tribunal de Contas da União, reunidos em Sessão da Primeira Câmara, com fundamento nos arts. 1º, inciso V, e 39, inciso II, da Lei nº 8.443/92, c/c os arts. 17, inciso III, 143, inciso II, 260 e 262 do Regimento Interno/TCU, em: 
a) considerar ilegal o ato constante da peça 3, relativo à concessão inicial de aposentadoria a Antonio Carlos Falcao, negando-lhe o registro correspondente, nos termos do art. 260, § 1º, do Regimento Interno desta Corte de Contas; 
b) dispensar a devolução dos valores indevidamente recebidos até a data da ciência deste Acórdão, com base no Enunciado 106 da Súmula da Jurisprudência do TCU; 
c) determinar ao órgão de origem que: 
c.1) comunique ao interessado o inteiro teor deste Acórdão, com fundamento nos arts. 71, inciso IX, da Constituição Federal e 262 do Regimento Interno desta Corte de Contas, no prazo de 15 (quinze) dias, contados a partir da ciência da presente deliberação, e, após, faça cessar os pagamentos decorrentes do ato ora
impugnado, sob pena de responsabilidade solidária da autoridade administrativa omissa; 
c.2) alerte o Sr. Antonio Carlos Falcao no sentido de que o efeito suspensivo proveniente da interposição de eventuais recursos, caso não providos, não a exime da devolução dos valores indevidamente percebidos após a notificação; 
c.3) envie a esta Corte de Contas, no prazo de 30 (trinta) dias, por cópia, comprovante de que o interessado teve ciência desta deliberação; 
c.4) emita novo ato de aposentadoria, livre das irregularidades apontadas, submetendo-o ao TCU, no prazo de trinta dias, consoante os arts. 262, § 2º, do Regimento Interno do TCU e 19, § 3º, da Instrução Normativa TCU 78/2018; 
d) determinar à Sefip que: 
d.1) verifique a implementação das medidas determinadas nos itens c.1 a c.4 supra; 
d.2) arquive os presentes autos, cumpridos os termos deste acórdão.'
Diante disso, o Embargante interpôs Pedido de Reexame, ocasião em que, defendendo a legalidade da aposentadoria e do recebimento da vantagem em questão, apontou que é beneficiário da ação coletiva nº 1035883-44.2019.4.01.3400 e do agravo de instrumento nº 1041687-08.2019.401.0000, que discorrem acerca da legalidade da incorporação da vantagem "opção", ambos de autoria do Sindicato dos Trabalhadores do Poder Judiciário e do Ministério Público da União no DF - SINDJUS/DF. 
Mencionada ação coletiva obteve sentença de procedência do pedido inicial para assegurar a manutenção, na aposentadoria, do pagamento da vantagem opção do art. 193 da Lei nº 8.112/1990, mantendo-se o entendimento do TCU no Acórdão nº 2.076/2005, que vigorou durante os últimos 14 anos. 
Por sua vez, o Acórdão 2.076/20051 dispunha que os servidores públicos, que tenham satisfeitos até a data de 18 de janeiro de 1995 os pressupostos estabelecidos no art. 193 da Lei 8.112/1990, ainda que sem os requisitos para a aposentação em qualquer modalidade, tinham assegurados na aposentadoria a vantagem decorrente da opção, prevista no art. 2º da Lei 8.911/1994. 
A exceção à regra contida no mencionado acórdão, contudo, era a impossibilidade de pagamento da vantagem 'opção' derivada exclusivamente da vantagem "quintos" ou "décimos", o que não é o caso do Embargante. Ademais, tanto não é o caso, que o Ministro Relator Jorge Oliveira, apontou em seu voto que a "opção" do Embargante não tem origem exclusivamente de "quintos" ou "décimos". 
Ora, se o Embargante não se encaixa na exceção prevista para o não pagamento da vantagem 'opção', por consectário lógico, certo é que o direito ao pagamento previsto no Acórdão 2076/2005-TCU-Plenário se aplica à ele. 
Ocorre que, de maneira completamente controversa, o Ministro Relator utilizou dessas premissas para concluir que o Acórdão 2076/2005-TCU-Plenário não se aplicaria ao caso do Autor e, consequentemente, não poderia se beneficiar da sentença proferida no proc. nº 1035883-44.2019.4.01.3400.
Não bastasse mencionada contradição entre os argumentos utilizados, há flagrante contradição entre o Acórdão 18505/2021-TCU-Primeira Câmara, que julgou ilegal o ato de aposentadoria, e o Acórdão 6979/2022-TCU-Primeira Câmara, que negou provimento ao pedido de reexame. 
Isso porque o primeiro acórdão sustenta como razão da ilegalidade do ato a "irregularidade caracterizada pela inclusão nos proventos da vantagem "opção" oriunda do art. 193 da Lei 8.112/1990". Já o segundo afirma que "a 'opção' deferida ao recorrente não deriva da Decisão 481/1997-TCU-Plenário, porquanto não tem origem exclusivamente de 'quintos' ou 'décimos'. Com isso, o Acórdão 2076/2005-TCU-Plenário tampouco se aplica ao interessado e permanece hígida a aplicação das disposições da EC 20/1998 para o ato de aposentadoria." 
Ora, não se pode conceber que os dois acórdãos que cuidam do mesmo processo e que foram proferidos pela mesma Câmara invoquem como razões de decidir fundamentos diametralmente opostos e completamente incompatíveis entre si. 
Além disso, insta destacar que o Acórdão 6979/2022-TCU-Primeira Câmara, ora embargado, - proferido em última instância e sobre o qual não cabe recurso quanto ao mérito - se baseia em argumento novo, nunca antes abordado no processo em epígrafe, seja pelo Acórdão 18505/2021-TCU-Primeira Câmara, seja pelos pareceres da SEFIP ou do Ministério Público.
Evidente, portanto, que o Acórdão embargado está obstando ao embargante o acesso à vantagem 'opção' sem dar a ele a oportunidade de se manifestar sobre fundamento coerente e razoável da negativa, primeiro porque não indicou os subsídios que embasam sua conclusão, e, segundo, porque ainda que essa informação constasse no decisum, consiste em nova razão de decidir, sobre a qual não foi oportunizado ao servidor aposentado manifestar-se. 
Ante o exposto, certo é que deveria ter sido acolhida a proposta de encaminhamento da SEFIP relativa ao Pedido de Reexame interposto, constante da alínea 'b', que assim dispõe:
'b) dar ciência ao órgão de origem quanto à necessidade de avaliar se Antônio Carlos Falcão está efetivamente contemplado pela sentença proferida no Processo 1035883- 44.2019.4.01.3400, atualmente em trâmite no Tribunal Regional Federal da 1ª Região, e, nessa hipótese, dar imediato cumprimento às determinações contidas nas alíneas 'c.1' e 'c.4' do Acórdão 18505/2021-TCU-Primeira Câmara, caso venha a ser desconstituída ou suspensa a eficácia da referida sentença.' 
Isso porque, a sentença proferida no processo 1035883-44.2019.4.01.3400 tem força coercitiva suficiente para obstar qualquer supressão da parcela "opção" por determinação desta corte de contas, até mesmo porque o Embargante de fato é beneficiário da ação coletiva em comento, conforme já demonstrado no Pedido de Reexame. 
Isto posto, pleiteia-se pelo conhecimento e provimento dos presentes embargos de declaração para reformar o Acórdão 6979/2022-TCU-Primeira Câmara, e dar provimento ao pedido de reexame, sobretudo no que diz respeito à manutenção do pagamento da vantagem "opção" por se reconhecer que o Embargante é beneficiário da sentença proferida nos autos da ação coletiva nº 1035883-44.2019.4.01.3400, de autoria do SINDJUS/DF.
III - DO PEDIDO 
Ante o exposto, requer-se que sejam acolhidos e providos, com efeitos infringentes, os presentes embargos de declaração para eliminar a contradição acima expostas e julgar legal o ato de aposentadoria do Embargante."
É o relatório.

Marlúcio Lustosa Bonfim (OAB-DF 16.619)

Não atuou

EMBARGOS DE DECLARAÇÃO EM PEDIDO DE REEXAME EM APOSENTADORIA. VANTAGEM OPÇÃO INDEVIDA AOS SERVIDORES QUE PREENCHERAM OS REQUISITOS DE APOSENTADORIA APÓS O ADVENTO DA EC 20/1998. SENTENÇA PROFERIDA NA AÇÃO ORDINÁRIA 1035883-44.2019.4.01.3400 NÃO CONFERE DIREITO A PERCEPÇÃO DA VANTAGEM AO INTERESSADO. OMISSÕES E CONTRADIÇÕES ALEGADAS NÃO CARACTERIZADAS. CONHECIMENTO. REJEIÇÃO.

APOSENTADORIA (APOS)

Unidade de Auditoria Especializada em Pessoal (AudPessoal)

Examino os embargos de declaração opostos por Antônio Carlos Falcão em face do Acórdão 6979/2022-TCU-Primeira Câmara, por meio do qual esta Corte de Contas negou provimento a seu pedido de reexame. Conheço dos embargos, ante o preenchimento dos requisitos de admissibilidade.
Os autos cuidam de seu ato de aposentadoria no cargo de Analista Judiciário do Tribunal Superior do Trabalho (TST) , julgado ilegal, com negativa de registro, por meio do Acórdão 18505/2021-TCU-Primeira Câmara (relator: Ministro-Substituto Augusto Sherman Cavalcanti) , devido a inclusão nos proventos da vantagem "opção", benefício não aplicável aos servidores que implementaram o direito à aposentadoria após a publicação da Emenda Constitucional 20/1998.
O recorrente argui haver contradições no acórdão embargado, haja vista o aresto conter afirmação de que a rubrica opção que lhe foi deferida não teria origem exclusivamente de quintos ou décimos, por isso, a seu ver não se encaixaria na exceção prevista para o não recebimento da vantagem, fazendo jus ao benefício previsto no Acórdão 2076/2005-TCU-Plenário.
Além disso, alega haver fundamentos opostos e novos ao se comparar os Acórdãos 18.505/2021 e 6.979/2022, da 1ª Câmara. O primeiro no sentido de a opção ser oriunda do art. 193 da Lei 8.112/1990, e, o segundo, de a opção não derivar da Decisão 481/1997-TCU-Plenário, porquanto não ter origem exclusivamente de quintos ou décimos.
Rememoro que o interessado, em seu pedido de reexame alegou ser beneficiário da sentença proferida nos autos do Processo 1035883-44.2019.4.01.3400, que tramitou na 5ª Vara da Justiça Federal do Distrito Federal, informação esta, ressalte-se, não presente nos autos quando do primeiro julgamento. 
Considerando a nova informação e por entender não haver qualquer prejuízo ao deslinde determinado no primeiro julgado, fiz questão de fundamentar o voto que acompanha o Acórdão embargado com a transcrição do Acórdão 13919/2020-TCU-Plenário, da Relatoria do Ministro Benjamin Zymler, paradigmático ao avaliar a aplicação da citada decisão judicial, cuja tese é adotada em diversos outros julgamentos desta Corte de Contas.
Nesse sentido e como ampla e claramente explanado naquele decisum referencial, a sentença judicial em comento determinou a incidência, em relação aos servidores substituídos pelo ente sindical, do entendimento consubstanciado no Acórdão 2076/2005-TCU-Plenário, o qual supostamente teria sido alterado pelo Acórdão 1599/2019-TCU-Plenário.
O Acórdão 2076/2005-TCU-Plenário, no entanto, não cuidou da questão envolvendo o pagamento em cascata de quintos e da respectiva função comissionada, mas limitou-se a esclarecer os requisitos temporais a serem preenchidos para a obtenção da vantagem opção.
Além disso, como amplamente destacado no Acórdão embargado, na sentença proferida pelo juízo da 5ª Vara, não há nenhuma determinação no sentido de afastar a aplicação das disposições da EC 20/1998 para os atos de aposentadoria editados sob sua égide. Assim, a eficácia daquela decisão está adstrita aos aposentados até a edição da EC 20/1998, substituídos do autor, cuja opção tenha sido concedida à luz das orientações expressas na Decisão 481/1997-TCU-Plenário, nos exatos termos do Acórdão 2076/2005-TCU-Plenário, o que não é o caso do recorrente.
Portanto, o que se tem é que o Acórdão 2076/2005-TCU-Plenário jamais foi aplicável ao caso do embargante, que não tem sua opção vinculada a quintos ou décimos.
Ainda que, supostamente, sua opção seja para satisfação dos requisitos fixados no art. 193 da Lei 8.112/1992, o Ministro Vital do Rêgo, ao examinar caso análogo, bem esclarece que: 
"Nesse contexto, convém destacar que a vantagem incluída nos proventos da embargante, atualmente denominada "OPÇÃO FC - PROVISÓRIO", no valor de R$ 1.939,89, não se confunde com a opção prevista no art. 2º da Lei 8.911/1994 (assim expressamente citada na sentença) e tampouco com aquela referida no § 2º do art. 193 da Lei 8.112/1990. É que a função comissionada FC-4, que supostamente daria ensejo ao pagamento da parcela "opção" à embargante, desde 2012, por força da Lei 12.774/2012, não mais confere aos seus exercentes a faculdade de optar entre os vencimentos de seu cargo efetivo e a remuneração da função. A FC-4, a exemplo de todas as demais FC's do Poder Judiciário, voltou a ser retribuída como função gratificada, ou seja, mediante o simples acréscimo de seu valor à remuneração do cargo efetivo do servidor (art. 18, § 3º, da Lei 11.416/2006) , exatamente como se dava com as antigas GRG, antes da Lei 9.421/1996.
 (...) 
'22. Da mesma forma, e pela mesma razão, ainda que, em tese, a situação da sra. (...) se amoldasse aos contornos do Acórdão 2076/2005-TCU-Plenário, à época de sua prolação, aquela deliberação já não se prestaria a albergar o pagamento da FC-4 quando da aposentadoria da servidora, ocorrida em 2016.
23.  Insisto: não havendo, desde 2012, a possibilidade de 'opção' para os detentores de FC no âmbito do Poder Judiciário, não há como aplicar a tais servidores 'o entendimento desta Corte proferido no Acórdão 2.076/2005', uma vez que aquela deliberação cuidou especificamente da vantagem.'
Portanto, o que se tem é que o Acórdão 2076/2005-TCU-Plenário jamais foi aplicado ao caso da embargante, que nunca teve sua 'opção' vinculada a 'quintos' ou 'décimos' (mas, sim, à pretensa satisfação dos requisitos fixados no art. 193 do RJU) . Além disso, a interessada apenas se aposentou em 2019, sob um ordenamento jurídico completamente distinto daquele em que situada a exegese encampada na Decisão 481/1997 ou no Acórdão 2.076/2005." Acórdão 4189/2022-TCU-Primeira Câmara (relator: Ministro Vital do Rêgo) . 
Não há, portanto, as contradições arguidas, mas a busca da rediscussão do assunto, por existir divergência entre a solução adotada e aquela almejada. Nesse contexto, a via recursal escolhida não se amolda à pretensão do embargante. A contradição a ensejar embargos de declaração deve ser interna ao julgado impugnado. A jurisprudência desta Corte é firme em considerar descabido o manejo de embargos de declaração para apontar contradição entre o acórdão recorrido e outras deliberações do TCU (Acórdão 198/2007-TCU-Plenário, relator: Ministro Valmir Campelo) .
Assim, os presentes aclaratórios devem ser rejeitados, visto não haver omissão ou contradição interna à decisão embargada.
Ante o exposto, voto no sentido de que o Colegiado adote a deliberação que ora lhe submeto.
TCU, Sala das Sessões, em 16 de maio de 2023.
JORGE OLIVEIRA 
Relator